最  高  行  政  法  院  判  決
                                     100年度判字第1178號
上  訴  人  台灣肥料股份有限公司
代  表  人  鍾榮吉
訴訟代理人  盧柏岑  律師
            陳素芬  律師
被 上訴 人  臺北市政府地政處
代  表  人  陳錫禎
訴訟代理人  熊曉詩
上列當事人間區段徵收領回抵價地事件，上訴人對於中華民國99
年4月22日臺北高等行政法院96年度訴字第4222號判決，提起上
訴，本院判決如下：
    主  文
上訴駁回。
上訴審訴訟費用由上訴人負擔。
    理  由
一、臺北市政府為就臺北市○○區○○段○○段及橫科段橫科小
    段原屬農業區及工業區之土地，規劃開發為新社區，考量範
    圍內原屬農業區及工業區之土地間使用性質、使用強度、公
    告現值差距與都市計畫規劃情形，劃○○○區○○區段徵收
    。經報奉行政院86年3月22日臺內地字第8602266號函准予實
    施區段徵收後，由被上訴人以86年3月25日北市地五字第862
    0989400號及第8620989800號公告分別實施區段徵收臺北市
    ○○區○○段○○段10地號等293筆私有土地（南港經貿園區
    第1區範圍），面積13.9691公頃○○○區○○段○○段207-2
    8地號等18筆私有土地（南港經貿園區第2區範圍），面積2.
    8577公頃，公告期間為86年3月26日至4月24日。上訴人係南
    港經貿園區第2區範圍土地之原土地所有權人，於公告期間
    內（86年4月16日）向被上訴人申請發給抵價地，並經被上
    訴人以86年7月11日北市地五字第8622142500號函核准在案
    。被上訴人於辦理抵價地分配作業時，依平均地權條例施行
    細則第70條及區段徵收作業補充規定第7點等規定，以91年2
    月7日北市地五字第09130322500號函，核定上訴人應領回抵
    價地權利價值為新臺幣（下同）1,273,587,500元，因上訴
    人不服其應領回抵價地之權利價值較原徵收補償地價低，前
    於91年3月7日向臺北市政府提起訴願，經臺北市政府訴願決
    定駁回在案，上訴人不服，提起行政訴訟，經原審法院於94
    年2月16日以91年度訴字第4035號判決撤銷訴願決定及原處
    分。被上訴人不服，上訴本院，嗣本院以95年度判字第2199
    號判決駁回其上訴。被上訴人依上開本院判決意旨及平均地
    權條例施行細則第70條等規定，提請臺北市地價及標準地價
    評議委員會（下稱地價評議委員會）重新評定南港經貿園區
    ○○區區段徵收範圍內原土地所有權人應領回抵價地之權利
    價值，案經該會於96年3月8日第31次會議評議通過，被上訴
    人即以96年3月19日北市地五字第09630289800號函（下稱原
    處分）核定上訴人應領回抵價地權利價值為1,420,853,350
    元。上訴人仍表不服，循序提起行政訴訟，請求撤銷原處分
    及訴願決定，若認原處分及決定違法，但基於公益不予撤銷
    ，則請命被上訴人賠付上訴人1,026,395,403元，及自96年
    12月25日起至清償日止，按年息百分之五計算之利息，經原
    審法院駁回其訴，遂提起本件上訴。
二、上訴人起訴主張：(一)原處分事後評定新地價計算抵價地價值
    ，於法不合：由土地徵收條例第45條及平均地權條例施行細
    則第70條規定可知，評定地價之時間點，為「進行區段徵收
    時」，評定地價之目的在於計算土地所有權人得領取抵價地
    面積。區段徵收實施辦法第26條規定「計算各分配街廓面積
    、單位地價」之時點，為抵價地分配之前置程序，也是以評
    定單位地價與權利價值之數額，決定應領回抵價地之面積，
    而非於確定應領抵價地面積後，再行調高評定單位地價與權
    利價值之數額。本件被上訴人在區段徵收作業後，再行重新
    評定各單位地價，於法不合，亦與區段徵收之目的有違。又
    被上訴人完成區段徵收後，並無任何改變土地地價之因素而
    得重新評定地價，且地政機關亦未根據「地價及標準地價評
    議委員會評議會議作業規範」（下稱「作業規範」）提出各
    種地價調查情形、舉行公開說明會、聽取土地所有人意見或
    依地價調查估計規則第21條調查地價，即任意「重新核定地
    價」，於法不合，且違反行政訴訟法第216條之規定。(二)本
    件區段徵收係於91年間○○○區段○○○○○○街廓單位地
    價（評定結果分別為商業區130,000元、住宅區83,000元）
    ，以作為原土地所有權人領回抵價地之計算基準。根據平均
    地權條例第70條第2項以及「臺北市○○○○○區區段徵收
    抵價地抽籤分配作業要點」第4條所附之算式，從評定之單
    位地價推導出抵價地面積之步驟有三：先由「各單位地價」
    計算出「預計抵價地之總地價」；再由「預計抵價地之總地
    價」以及「所有權人占該徵收土地所有面積之價值比例」，
    推算出「權利價值」；最後由「權利價值」計算出土地所有
    權人「應領抵價地面積」。然本件因被上訴人○○○區區段
    徵收，而使「預計抵價地之總地價」與「權利價值」之計算
    ，對上訴人最後應得之「應領抵價地面積」之數額毫無影響
    。根據法令規定之算式，第2區預計抵價地之總地價為1,273
    ,587,500元，在進○○○區○區段徵收前，即已決定第2區可
    供做抵價地之總價值僅為1,273,587,500元。因第2區之土地
    所有人僅有上訴人1人，「土地所有人應領補償地價」為1,3
    71,696,000元，在進行區段徵收時，便已確定上訴人所得領
    受之抵價地價值少於得受領之補償地價98,108,500元。(三)被
    上訴人前處分使上訴人得領取補償費為1,371,696,000元，
    卻只能領回1,273,587,500元之抵價地，經前案判決違法撤
    銷後，被上訴人原處分試圖用調高「單位地價」之方式，在
    不變更抵價地面積情形下，使抵價地權利價值變成1,420,85
    3,350元，在帳面上高於上訴人得受領之補償費。然查：「
    評定各單位地價」是在進行區段徵收與土地開發前先決定開
    發後的土地價值，作為土地所有人得領取多少抵價地面積之
    計算基礎。就本件而言，在91年評定地價後，即可得知在只
    有一位地主且抵價地為「徵收總面積之40%」之條件下，抵
    價地全數折抵予上訴人亦不足上訴人被徵收土地之損失（如
    前述短少98,108,500元）。被上訴人應檢討增加抵價地面積
    補償上訴人，而非改變地價調高權利價值，被上訴人以調高
    權利價值以掩蓋上訴人之損失，自有未當。(四)被上訴人將同
    一時間且使用同一財務計畫進行開發的南港○○○區○○○
    ○○區區段徵收，以公權力強使上訴人所有公告現值比農業
    區高5倍之工業區土地投入開發，卻與農業區所有權人領回
    相同面積比例之抵價地，將上訴人的工業區用地當作與農業
    區用地相同的價值，使上訴人的工業區用地補貼第1區開發
    成本，結果使上訴人權益犧牲5倍以上，違法犧牲上訴人權
    益。本件如同一開發○○○區段○○○○○○區段徵收，以
    法令規定之算式計算，上訴人可取得之權利價值為3,000,99
    4,695.96元。○○○區區段徵收情形下，上訴人可取得之權
    利價值下降為1,827,333,443元（第1區之權利價值：553,74
    5,943元；第2區之權利價值：1,273,587,500元）。被上訴
    人○○○區區段徵收，造成上訴人高達1,173,661,252元之
    權利價值重大損害。(五)被上訴人稱南港經貿園區之發展主軸
    區域為世貿中心、商務娛樂設施及觀光旅館用地，即為C2（
    供觀光旅館使用）、C3（供商業娛樂設施使用）用地，C2及
    C3之優勢高於C4（供商業文化設施使用），被上訴人於91年
    間進行區段徵收評定單位地價時，評定C4為每平方公尺130,
    000元，當時C2、C3業經市地重劃完成，其當年度公告現值
    僅為每平方公尺105,200元，至96年公告現值亦僅142,000元
    。按C2及C3既屬86年之前已進行市地重劃之土地，重劃後之
    公告現值所反映者即為依地理條件及實際發展狀況之地價。
    再者，在區段徵收後，C4之評定單位地價，即作為C4之土地
    公告現值用以計算土地轉賣時之土地增值稅。今被上訴人卻
    以C4較接近C2、C3用地為由，將C4之評定地價從每平方公尺
    130,000元（已高於C2、C3當時之公告現值105,200元甚多）
    變更為150,000元，亦即重新評定後C4之單位地價竟高於主
    軸區域C2、C3在5年後市場榮景下之地價(每平方公尺142,00
    0元)，違反平等原則且有裁量濫用之違法。(六)本件若合併區
    段徵收上訴人之第1區及第2區土地，其應核定之權利價值為
    3,000,994,695.96元，但上訴人領回之第2區抵價地之權利
    價值為1,420,853,350元，領回第1區抵價地之權利價值553,
    745,943元，兩者合計為1,974,599,293元，因為被上訴人○
    ○○區區段徵收，造成上訴人損失高達1,026,395,403元，
    本件如基於公益不撤銷違法之原處分，被上訴人自應賠償上
    訴人上揭損害云云。
三、被上訴人則以：(一)南港○○○區區段徵○○○區○○○區段
    徵收後單位地○○○區○○○街廓）每平方公尺為83,000元○
    ○○區○○○街廓）每平方公尺為130,000元，係依平均地權
    條例施行細則第70條規定，預計區段徵收後土地平均開發成
    本，並斟酌各街廓土地之位置、地勢、交通、道路寬度、公
    共設施及預期發展情形，估計各路街之路線價或區段價，提
    經地價評議委員會89年10月27日第1次會議評定通過。嗣本
    案經原審法院以91年度訴字第04035號判決撤銷原處分，被
    上訴人提起上訴，經本院95年度判字第2199號判決上訴駁回
    確定後，被上訴人依本院95年度判字第2199號判決意旨辦理
    重新評定區段徵收後地價，按平均地權條例施行細則第70條
    規定附件五及區段徵收實施辦法第26條規定，應先確定抵價
    地總面積後，方可據以辦理計算原土地所有權人應領抵價地
    之權利價值、應領抵價地面積等事宜，基此，依上開本院判
    決意旨及法令規定，仍應以89年為評定單位地價之時點。又
    本案被上訴人經重新斟酌上開街廓當時之土地條件再予分析
    評估，估計出R4○○○區○街廓及C4○○○區○街○區段價
    ，依地價評議委員會組織規程第3條、第9條及平均地權條例
    施行細則第70條規定，提請地價評議委員會96年3月8日第31
    次會議審議通過，R4○○○區○街○○○○○區段徵收後之
    區段價為每平方公尺85,000元、C4○○○區○街○○○○○
    區段徵收後之區段價為每平方公尺150,000元，故本次重○
    ○○區段○○○○區段價及單位地價與原評定區段地價及單
    位地價之時點相同，上訴人認為評定程序合法性及時點不一
    致，係屬誤解。(二)上訴人為本區段徵收案惟一所有權人，依
    平均地權條例第54條規定，報奉內政部85年12月23日台（85
    ）內地字第8511936號函核定之發回抵價地為原徵收面積之
    40%，是以，本案抵價地之面積依法律規定及其授權僅為原
    徵收面積40%之理甚明，況依平均地權條例施行細則第70條
    附件公式計算，區段徵收後評定單位地價之提高，其應領抵
    價地權利價值亦隨之提高，惟並無增加其應領抵價地面積，
    依法並無違誤。上訴人謂應增加發給抵價地面積或要求補償
    其原應領抵價地權利價值與補償地價之差額98,108,500元，
    於法無據。(三)本案考量開發範圍內原○○○區○○○○區段
    徵收整理後大部分劃設為捷運內湖機廠、變電所、堤防、道
    路、公園等公共設施用地，其餘規劃之可建築土地面積，尚
    不足依平均地權條例第54條第1項規定，最少須發還徵收私
    有土地總面積40%之抵價地所需面積；又因農業區與工業區
    土地，二者間使用性質、使用強度均不同，致公告現值幾達
    5倍（農業區土地每平方公尺9,800元，工業區土地每平方公
    尺48,000元），若全部以一個地區辦理徵收，則相同面積之
    原工業區土地所有權人平均可領回之抵價地面積約為原農業
    區土地所有權人之5倍，顯不合理；基於上述區段徵收之公
    平合理性與全南港經貿園區都市計畫規劃之完整性，在不違
    反都市計畫及抵價地發還比例為40%之規定下，衡酌範圍內
    土地原使用分區、使用性質、使用強度、公告土地現值差距
    及區段徵收後都市計畫規劃情形，將南港○○○區區段徵收
    分為2個地區（每平方公尺9,800元之農業區為第1區，每平
    方公尺48,000元之工業區為第2區），報奉行政院86年3月22
    日台（86）內地字第8602266號函核准後，被上訴人於86年3
    月25日以北市地五字第8620989400號及0000000000號公告分
    別實施之。法律既無禁○○○區○○○○區段徵收之規定，
    ○○○區○○區段徵收之行政處分，與平均地權條例第53條
    之規定相符，因此「是○○○區○○○○區段徵收」實為依
    法律規定，在為達成行政目的範圍內所得裁量之事項，並依
    法於報奉行政院核准後實施之，完全符合法律規定及法律保
    留原則，並無上訴人所稱犧牲其權益之情事。(四)另本院95年
    度判字第2199號判決駁回被上訴人之上訴，其意旨在於評定
    區段徵收後單位地價有誤，○○○區區段徵收違法。被上訴
    人依其判決意旨及平均地權條例施行細則第70條規定，就南
    港○○○區區段徵收第2區抵價地依原評定當時條件再予審
    慎斟酌，依法令規定重新提請地價評議委員會評議，經該委
    員會96年3月8日第31次會議評議通過，並依該重新評定區段
    徵收後地價，計算上訴人應領抵價地權利價值為1,420,853,
    350元，該權利價值已高於徵收補償地價之1,371,696,000元
    ，對上訴人之權益已有所維護。而系爭土地地價之重新評定
    ，既經地價評議委員會踐行法定程序評定，其結果亦顯示被
    上訴人依法辦理系爭土地之重新評定事宜並無違誤。(五)本區
    段徵收範圍原土地所有權人僅有上訴人，其預計抵價地總地
    價等於應領抵價地之權利價值，評定單位地價之提高僅會提
    高全部區段徵收後可建築土地之地價及原土地所有權人應領
    抵價地權利價值，並不影響本案原土地所有權人領回抵價地
    之面積，即僅可領回報奉內政部核定之40%之抵價地面積。
    南港○○○區○○區區段徵收應領總補償地價為1,371,696,0
    00元，區內C4及R4土地單位地價經重新評定後，核算應領抵
    價地權利價值為1,420,853,350元，是以，被上訴人重新核
    定區段徵收應領回抵價地權利價值之處分，並未造成上訴人
    任何損失等語，資為抗辯。
四、原審斟酌全辯論意旨及調查證據之結果，以：(一)南港○○○
    區區段徵○○○區○○○區段徵收後單位地○○○區○○○街
    廓）每平方公尺為83,000元○○○區○○○街廓）每平方公尺
    為130,000元，係依平均地權條例施行細則第70條規定，預
    計區段徵收後土地平均開發成本，並斟酌各街廓土地之位置
    、地勢、交通、道路寬度、公共設施及預期發展情形，估計
    各路街之路線價或區段價，提經地價評議委員會89年10月27
    日第1次會議評定通過。嗣該案經原審法院以91年度訴字第4
    035號判決撤銷原處分，被上訴人提起上訴，經本院95年度
    判字第2199號判決駁回其上訴確定後，被上訴人依本院95年
    度判字第2199號判決意旨辦理重新評定區段徵收後地價，按
    平均地權條例施行細則第70條規定附件五及區段徵收實施辦
    法第26條規定，應先確定抵價地總面積後，方可據以辦理計
    算原土地所有權人應領抵價地之權利價值、應領抵價地面積
    等事宜。準此，被上訴人依上開本院判決意旨及法令規定，
    仍應以89年為評定單位地價之時點。又被上訴人經重新斟酌
    上開街廓當時之土地條件再予分析評估，估計出R4（住宅區
    ）街廓及C4○○○區○街○區段價，提請地價評議委員會96
    年3月8日第31次會議審議通過，R4○○○區○街○○○○○
    區段徵收後之區段價為每平方公尺85,000元、C4○○○區○
    街○○○○○區段徵收後之區段價為每平方公尺150,000元
    ，故本次重○○○區段○○○○區段地價及單位地價與原評
    定區段地價及單位地價之時點相同，毋須重新調查，上訴人
    主張原處分事後評定新地價計算抵價地價值，在96年重新評
    定89年之地價，被上訴人未依法調查地價，其重新核定地價
    ，於法不合云云，尚非可採。(二)被上訴人就C4及R4街廓提請
    評議之考量因素分述如下：1.C4街廓（即南港經貿段39、39
    -1地號）四面臨道路（路寬50M、20M、15M、12M），為商業
    區（供商業文化設施使用），交通條件較C5街廓（區段價每
    平方公尺130,000元）三面臨路為優，且所處位置較接近世
    貿中心、商務娛樂設施及觀光旅館用地，利於未來土地開發
    利用。另查C2、C3為臺北市南港區第1期（南港經貿園區）
    市地重劃區內，於86年依平均地權條例施行細則第81條規定
    辦理評定重劃後單位地價C2街廓每平方公尺為150,000元，C
    3街廓為160,000元，作為計算公共用地負擔、費用負擔、土
    地交換分配及變通補償之標準，其與區段徵收後評定之地價
    無論適用法令、目的及用途均不同，無法互相比較。復依南
    港經貿園區土地及建築物使用容許組別觀之，C4街廓之條件
    介於C2及C3之間，C2之容積率雖高於C4，惟土地使用強度僅
    為影響地價因素之一，而C4四面臨路之交通條件較C2之二面
    臨路為優，且C4係與捷運站相連通，亦利於土地未來發展。
    故C4街廓經重新評定地價為每平方公尺150,000元。2.R4街
    廓為四面臨接道路（路寬35M、20M、15M、12M）之住宅區（
    供商務住宅使用），與使用分區、建蔽率及容積率相同之R5
    街廓（區段價每平方公尺83,000元）、R○街○區○○○○區
    段價每平方公尺83,000元；南側區段價每平方公尺85,000元
    ）相較，無論就位置、交通、道路寬度、公共設施及預期發
    展情形等條件皆優（R4較接近捷運車站、世貿中心、商務娛
    樂設施及觀光旅館用地），R6街廓南側雖面臨50M道路，惟
    其並無四面臨路，故綜合考量R4影響地價因素，經重新評定
    地價為每平方公尺85,000元（與R6街廓南側相同）。嗣被上
    訴人依平均地權條例施行細則第70條規定，就南港經貿園區
    區段徵收第2區抵價地依原評定當時條件再予審慎斟酌，依
    法令規定重新提請地價評議委員會評議，經該委員會96年3
    月8日第31次會議評議通過，並依該重新評定區段徵收後地
    價，計算上訴人應領抵價地權利價值為1,420,853,350元。
    而該評定作業程序並無違法，有關地價評議委員會作成之南
    港○○○區區段徵收第2區抵價地評定地價之判斷，行政法
    院應尊重其就專業方面之認定。(三)南港經貿園區都市計畫細
    部計畫說明書肆、事業及財務計畫所載：本計畫區之開發由
    本府地政處專案辦理區段徵收……整體開發，其詳細範圍以
    該開發方式（區段徵收）計畫書核定者為準。被上訴人考量
    開發範圍內原○○○區○○○○區段徵收整理後大部分劃設
    為捷運內湖機廠、變電所、堤防、道路、公園等公共設施用
    地，其餘規劃之可建築土地面積，尚不足依平均地權條例第
    54條第1項規定，最少須發還徵收私有土地總面積40%之抵價
    地所需面積；又因農業區與工業區土地，二者間使用性質、
    使用強度均不同，致公告現值幾達5倍（農業區土地每平方
    公尺9,800元，工業區土地每平方公尺48,000元），若全部
    以一個地區辦理徵收，則相同面積之原工業區土地所有權人
    平均可領回之抵價地面積約為原農業區土地所有權人之5倍
    ，顯不合理；基於上述區段徵收之公平合理性與全南港經貿
    園區都市計畫規劃之完整性，在不違反都市計畫及抵價地發
    還比例為40%之規定下，衡酌範圍內土地原使用分區、使用
    性質、使用強度、公告土地現值差距及區段徵收後都市計畫
    規劃情形，將南港○○○區區段徵收分為2個地區（每平方
    公尺9,800元之農業區為第1區，每平方公尺48,000元之工業
    區為第2區），報奉行政院86年3月22日台（86）內地字第86
    02266號函核准後，被上訴人於86年3月25日以北市地五字第
    8620989400號及0000000000號公告分別實施之。準此，南港
    ○○○區○○○區區段徵收實已就都市計畫規劃之開發目的
    、法令規定及公平合理性作通盤考量，並無上訴人所稱犧牲
    其權益之情事。而上訴人對於被上訴人86年3月25日北市地
    五字第8620989400號及0000000000號公告將南港○○○區區
    段徵收分為2個地區分別實施並未表示異議，亦未提起訴願
    及行政訴訟，則在該公告未撤銷或確認違法之情形下，兩造
    仍應受其拘束。況本院95年度判字第2199號判決意旨：「由
    上訴人（即本案被上訴人）所提出之計算方式皆合於平均地
    權條例施行細則第70條規定觀之，肇致不利被上訴人（即本
    案上訴人）之原因應係出於評定單位地價錯誤所致。此項錯
    誤既已導致本件抵價地權利價值之核定錯誤，則原處分已無
    法維持」等語觀之，並未指摘本○○○區區段徵收違法，上
    訴人主張被上訴人未依本院91年度訴字第4035號判決意旨，
    檢討○○○區區段徵收造成上訴人之損失應如何補救，違反
    行政訴訟法第216條規定云云，容有誤解。(四)臺北市政府為
    解決南港、內湖地區交通問題與促進南港經貿園區土地之合
    理使用，選定臺北市南港經貿園區內原屬農業區、工業區及
    機關用地面積約23.22公頃之土地實施區段徵收。依前揭平
    均地權條例第54條第1項規定，經上級主管機關核准者，土
    地所有權人申請領回可供建築之抵價地總面積之比例得為徵
    收私有土地總面積40%。本區段徵收抵價地發還比例，並報
    經內政部85年12月23日台內地字第8511936號函核定為徵收
    私有土地總面積40%在案。上訴人為本區段徵收案唯一所有
    權人，依平均地權條例第54條規定，報奉內政部85年12月23
    日台（85）內地字第8511936號函核定之發回抵價地為原徵
    收面積之40%，是以，本案抵價地之面積依法律規定及其授
    權僅為原徵收面積40%之理甚明，依平均地權條例施行細則
    第70條附件公式計算，區段徵收後評定單位地價之提高，其
    應領抵價地權利價值亦隨之提高，上訴人主張應增加發給抵
    價地面積或要求補償其原應領抵價地權利價值與補償地價之
    差額，於法無據。(五)平均地權條例施行細則第70條附件5之
    計算公式2：Σ預計抵價地之總地價＝各宗抵價地之面積×
    各該抵價地評定之單位地價、公式3：原土地所有權人應領
    抵價地或優先買回土地之權利價值＝2式×（所有權人被徵
    收土地應領補償地價÷區段徵收補償地價總額）、公式4：
    原土地所有權人應領抵價地或優先買回土地面積＝3式÷該
    土地評定之單位地價。故評定區段徵收後單位地價係為計算
    抵價地之總地價，再依各土地所有權人應領補償地價與全部
    徵收補償地價之比例換算抵價地權利價值，並以該權利價值
    計算應領抵價地面積。本區段徵收範圍原土地所有權人僅有
    上訴人，依上列公式計算，○○○區區段徵收應領總補償地
    價為1,371,696,000元。區內C4及R4土地單位地價經重新評
    定後，核算應領抵價地權利價值為1,420,853,350元，計算
    式：1.抵價地發還比例：40%。2.徵收私有總面積：28,577
    平方公尺。3.抵價地總面積=28,577平方公尺×40%=11,430.
    80平方公尺。4.可建築土地：商業區：6911.30平方公尺（
    評定單位地價每平方公尺150,000元）。住宅區：10,797.10
    平方公尺（評定單位地價每平方公尺85,000元）以上共計17
    ,708.40平方公尺。5.為利原土地所有權人領回較高使用強
    度之土地，乃將商業區土地6,911.30平方公尺全部供作抵價
    地，惟尚須發還抵價地4,519.50平方公尺，遂以住宅區土地
    4,519.50平方公尺一併供作抵價地，故抵價地總面積共計11
    ,430.80平方公尺。6.被徵收土地所有權人為上訴人1人，抵
    價地總面積= 11,430.80平方公尺；抵價地總地價=Σ（各宗
    抵價地之面積×各該抵價地評定之單位地價=（6,911.30×1
    50,000）+（4,519.50×85,000）=1,036,695,000+384,157,
    500= 1,420,852,500（元）。原土地所有權人應領抵價地之
    權利價值=抵價地之總地價×該所有權人被徵收土地應領補
    償地價÷區段徵收補償地價總額=1,273,587,500×（1,371,
    696,000÷1,371,969,000）=1,273,587,500（元）。是以，
    被上訴人重新核定區段徵收應領回抵價地權利價值之處分，
    未造成上訴人任何損失。原處分於計算時將住宅區土地4,51
    9.50平方公尺誤以4,519.51平方公尺計算，結果抵價地總地
    價=（6,911.30×150,000）+（4,519.51×85,000）=1,036,
     695,000+384,158,350=1,420,853,350（元），基於不利
    益變更禁止原則，仍予以維持等由，駁回上訴人原審之訴。
五、上訴意旨復執前詞，並謂：系爭區段徵收公告為原處分作成
    前之前階段處分，法院於審理本件原處分之合法性時，自應
    依本院91年度判字第2319號判例意旨，審理系爭區段徵收處
    分之合法性。迺原審判決竟以上訴人未對系爭區段徵收公告
    提起救濟為由，而未於本案中審查系爭區段徵收處分之合法
    性，顯與上開判例有違。又本件被上訴人將南港○○○區○
    ○○○區○○區段徵收，以公權力強使上訴人所有公告現值
    比農業區高5倍之工業區土地投入開發，上訴人付出較高價
    的工業區土地，卻與農業區土地所有權人領回相同面積比例
    之抵價地，無法取得對應的權利價值。被上○○○區區段徵
    收處分，使得上訴人所受之損失與獲得之補償顯不相當，顯
    與憲法保障人民財產權之要求與區段徵收之目的有違。若法
    院認為撤銷原處分將使相關土地徵收效果處於不確定狀態而
    與公益有違，則應依行政訴訟法第198條及第199條情況判決
    規定，於判決主文中諭知原處分違法，並命被上訴人賠償上
    訴人因此所受之損害。然原審判決未依上開判例審查系爭區
    段徵收處分之合法性，且違背憲法第15條保障人民財產權及
    平均地權條例第54條第2項規定意旨而維持原處分，顯有判
    決違背法令之虞。且按土地徵收條例第45條、平均地權條例
    施行細則第70條、區段徵收作業補充規定第7點第1項規定可
    知，進行區段徵收時，應先評定地價，方有後續之分配抵價
    地，而非在完成區段徵收後，重新評定地價。迺被上訴人竟
    於土地徵收完成後回溯重新評定辦理區段徵收時之單位地價
    ，其評定程序顯與相關程序規定不合，原審判決未察，實為
    判決違背法令。再者，被上訴人以本件系爭抵價地（即C4、
    R4）之位置、交通條件較優，而調高評定地價，然C2、C3之
    商業價值遠大於C4，R5、R6之條件相當，並無被上訴人所稱
    應調高評定地價之理由。被上訴人以此違法裁量所定之評定
    單位地價來核定上訴人之權利價值，自屬違法。然原審判決
    竟稱行政法院應尊重被上訴人專業之認定，顯有行政程序法
    第10條、行政訴訟法第201條之違背法令。又若確如被上訴
    人所稱原評定之89年地價有誤，何以其他街廓土地皆無重新
    評定問題，僅有上訴人應領系爭抵價地應重新評定，亦見本
    件原評定地價本無錯誤，乃被上訴人為維持先前○○○區區
    段徵收造成錯誤之抵價地補償，並逃避其對上訴人所受損失
    應為之合理補償之義務，顯屬裁量濫用。又依內政部85年12
    月23日台（85）內地字第8511936號函意旨，於辦理抵價地
    分配作業時，如有因應抵價地分配作業時調整分配之需時，
    應使用可建築土地作為調整分配之用，以實質補償或實質分
    配予上訴人。亦即本件被上訴人並非全無補救措施，但其卻
    以重新評定第2區土地之單位地價方式，使系爭抵價地的權
    利價值形式上高於區段徵收應領補償地價，惟上訴人所得之
    補償實則完全未改變，使原分配作業無正當性可言云云。
六、本院按：(一)被上訴人代表人已於99年12月25日由黃榮峰變更
    為陳錫禎，渠聲明承受訴訟，經核並無不合，應予准許。(二)
    平均地權條例第54條第1項及第2項規定：「各級主管機關依
    本條例規定施行區段徵收時，應依本條例第10條規定補償其
    地價；如經土地所有權人之申請，得以徵收後可供建築之土
    地折算抵付。抵價地總面積，以徵收總面積百分之50為原則
    ；其因情形特殊，經上級主管機關核准者，不在此限。但不
    得少於百分之40。」「被徵收土地所有權人，應領回抵價地
    之面積，由徵收機關按其應領補償地價與區段徵收補償地價
    總額之比例計算其應領之權利價值，並以該抵價地之單位地
    價折算之。」平均地權條例施行細則第70條規定：「實施區
    段徵收時，徵收機關應預計區段徵收後土地平均開發成本，
    ○○○區段○○○○街廓土地之位置、地勢、交通、道路寬
    度、公共設施及預期發展情形○○○區段○○○路街○路線
    價或區段價，提經地價評議委員會評定後，作為計算原土地
    所有權人左列權益之標準。一、應領抵價地之權利價值。二
    、應領抵價地之面積。三、實際領回抵價地之地價。四、優
    先買回土地之權利價值。五、優先買回土地之面積。前項計
    算公式如附件5。」足見區段徵收之被徵收土地所有權人得
    申請以「徵收後可供建築之土地」作為「抵價地」折算抵付
    徵收補償費，其應領抵價地之權利價值、面積及實際領回抵
    價地之地價，則由徵收機關應預計區段徵收後土地平均開發
    成本，○○○區段○○○○街廓土地之位置、地勢、交通、
    道路寬度、公共設施及預期發展情形○○○區段○○○路街
    ○路線價或區段價，提經地價評議委員會評定後，作為計算
    原土地所有權人權益之標準。(三)按地價評議委員會之成員，
    依地價評議委員會組織規程第4條之規定包括議員代表、地
    方公正人士、對地價有專門知識之人士、建築師公會代表、
    銀行公會代表及地政、財政、工務或都市計畫、建設及農林
    機關主管等。顯見有關地價之判斷，係經由委員會所作成，
    而其特性在於經由不同屬性之代表，根據不同之見解，獨立
    行使職權，共同作成決定，應認享有判斷餘地。在判斷餘地
    範圍內，行政法院祗能就行政機關判斷時，有無遵守法定秩
    序、有無基於錯誤之事實、有無遵守一般有效之價值判斷原
    則、有無夾雜與事件無關之考慮因素等事項審查，其餘有關
    行政機關之專業認定，行政法院應予尊重。經查，南港○○
    ○區區段徵○○○區○○○區段徵收後單位地價，經地價評
    議委員會89年10月27日第1次會議評定通過○○○區○○○街
    廓）每平方公尺為83,000元○○○區○○○街廓）每平方公尺
    為130,000元，被上訴人於辦理抵價地分配作業時，核定上
    訴人應領回抵價地權利價值為1,273,587,500元，因上訴人
    不服其應領回抵價地之權利價值較原徵收補償地價低，循序
    提起行政訴訟，經原審法院以91年度訴字第4035號判決撤銷
    訴願決定及原處分。被上訴人不服，上訴本院，經本院95年
    度判字第2199號判決駁回其上訴。被上訴人依本院95年度判
    字第2199號判決所示「評定單位地價錯誤」之意旨，以89年
    為評定單位地價之時點，重新辦理評定區段徵收後之地價，
    斟酌上開街廓當時之土地條件再予分析評估，R4○○○區○
    街廓每平方公尺85,000元、C4○○○區○街廓每平方公尺15
    0,000元，並提請地價評議委員會96年3月8日第31次會議審
    議通過，均係依法評定，尚未發現有夾雜與事件無關之考慮
    因素，從而該地價之判斷應予尊重。(四)又原審判決斟酌被上
    訴人考量開發範圍內原○○○區○○○○區段徵收整理後大
    部分劃設為捷運內湖機廠、變電所、堤防、道路、公園等公
    共設施用地，其餘規劃之可建築土地面積，尚不足依平均地
    權條例第54條第1項規定，最少須發還徵收私有土地總面積
    40%之抵價地所需面積；又因農業區與工業區土地，二者間
    使用性質、使用強度均不同，致公告現值幾達5倍（農業區
    土地每平方公尺9,800元，工業區土地每平方公尺48,000元
    ），若全部以一個地區辦理徵收，則相同面積之原工業區土
    地所有權人平均可領回之抵價地面積約為原農業區土地所有
    權人之5倍，顯不合理，基於區段徵收之公平合理性與全南
    港經貿園區都市計畫規劃之完整性，在不違反都市計畫及抵
    價地發還比例為40%之規定下，衡酌範圍內土地原使用分區
    、使用性質、使用強度、公告土地現值差距及區段徵收後都
    市計畫規劃情形，將南港○○○區區段徵收分為2個地區，
    認此係就都市計畫規劃之開發目的、法令規定及公平合理性
    所作之通盤考量，並無損及上訴人權益等情，業於判決理由
    內詳為論述，經核於法並無不合，上訴人主張被上訴○○○
    區區段徵收，致其權益受損，顯有違誤云云，自不足採。(五)
    綜上所述，上訴論旨，仍執前詞，指摘原判決違背法令，求
    予廢棄，為無理由，應予駁回。
七、據上論結，本件上訴為無理由。依行政訴訟法第255條第1項
    、第98條第1項前段，判決如主文。
中    華    民    國    100   年    7     月    7     日
                    最高行政法院第四庭
                        審判長法官  吳  明  鴻
                              法官  林  茂  權
                              法官  侯  東  昇
                              法官  黃  秋  鴻
                              法官  陳  國  成

以  上  正  本  證  明  與  原  本  無  異
中    華    民    國    100   年    7     月    7     日
                              書記官  葛  雅  慎